臺灣板橋地方法院民事判決　　　　　　　99年度訴字第2340號
原　　　告　蔡明憲
訴訟代理人　郭睦萱律師
複代理人　　蘇家弘律師
被　　　告　嘉泉建設股份有限公司
法定代理人　王旭陞
訴訟代理人　李後政律師
上列當事人間請求返還買賣價金等事件，經本院於民國100年1月
20日言詞辯論終結，判決如下：
    主  文
被告應給付原告新臺幣貳佰肆拾萬壹仟肆佰玖拾捌元。及其中新
臺幣壹佰貳拾萬零柒佰肆拾玖元，自民國九十九年三月十九日起
；其餘新臺幣壹佰貳拾萬零柒佰肆拾玖元，自民國九十九年十月
二十八日起，均自清償日，按年息百分之五計算之利息。
訴訟費用由被告負擔。
本判決第一項於原告以新臺幣捌拾萬元為被告供擔保後，得假執
行；倘被告以新臺幣貳佰肆拾萬壹仟肆佰玖拾捌元為原告預供擔
保，得免為假執行。
   事實及理由
一、原告主張：
  (一)兩造於民國98年7月4日簽訂房地買賣契約書（下稱系爭買賣
    契約），約定以總價新臺幣（下同）768萬元，由被告出售
    坐落新北市○○區○○段353、550、551、552號土地上之13
    樓編號A5戶之房屋（即中和區○○段2842建號，門牌號碼新
    北市○○區○○街345號13樓之1）及其坐落基地（下稱系爭
    不動產）予原告。原告於簽約後即依約按期繳付各項價款予
    被告迄99年3月19日止，共給付120萬749元。嗣原告因關心
    系爭不動產工程之進度及狀態，曾於施工完成前前往工地查
    看施工狀況，眼見現施工環境髒亂，出於善意給予被告公司
    經理建議，詎未獲善意回應，且揚言拒絕再讓原告再次看屋
    。
  (二)又系爭建案之使用執照於99年1月6日核發，被告依系爭買賣
    契約第12條約定，應於6個月內通知原告辦理登記事宜，惟
    屆期，幾經原告催促，被告均一再藉口推辭不願辦理，更稱
    系爭買賣契約已因原告違反買賣契約第14條規定，經其依第
    21條解除，不願履約。惟被告之解除並不合法，蓋買賣契約
    第14條乃原告之權利，並非義務，自因原告違反第14條結果
    讓被告取得合法解除權。被告更一屋二賣於99年7月13日將
    系爭不動產出售並移轉登記予訴外人黃百亨，已然給付不能
    ，依民法第256條規定，原告得解除契約，再依民法第259條
    第2項規定，請求被告返還原告已付價金120萬749元及自被
    告受領時起（即99年3月19日）至清償日止，按年息5%計算
    遲延利息。並依系爭買賣契約第20條第2項約定，請求按已
    收價金金額（即120萬749元）支付之違約金及自起訴狀繕本
    送達翌日（即99年10月28日）起至清償日止，按年息5%計算
    之利息。
  (三)至被告抗辯原告於網路張貼文章內容侵害其商譽、信用，因
    此受有120萬元非財產損害一節，原告否認之，應由被告就
    原告已備侵權行為構成要信事實之利己事實負舉證之責。本
    件被告既無法證明，其抵銷抗辯自屬無據。
  (四)併為聲明：除供擔保金額外，如主文所示。
二、被告抗辯：
  (一)兩造確於98年7月4日簽訂系爭買賣契約，原告並已繳付120
    萬749元。惟系爭買賣契約已經被告於99年6月23日發存證信
    函以原告違反系爭買賣契約第14條規定，依系爭買賣契約第
    21條解除契約並沒收已收價金120萬749元，是原告請求被告
    返還已收價金並無理由。即系爭買賣契約第14條乃在規範驗
    收及交屋之相關事宜，並寓有被告「依約完成本戶一切建物
    、附屬建物之設備及領得使用執照，並達成自來水、電力之
    接通狀態」之前，原告並無權利進入工地進行察看。蓋此時
    工地因仍在施工中，施工人員以外之人冒然進入工地，恐有
    不測之危害發生，此其一；其次，被告於「依約完成本戶一
    切建物、附屬建物之設備及領得使用執照，並達成自來水、
    電力之接通狀態」之後，始應以整備完成之狀態交屋，即危
    險負擔，依民法第354條、第373條規定在交付前由被告負擔
    。在交付房屋前，工地雜亂本屬當然，此為公知之事實。被
    告在將系爭不動產交付原告前，一切危險既由被告負擔，原
    告不應據以指責被告，更明知不可將未整備完全之工地公開
    ，卻不聽從被告在場之專案經理張莞欣之勸阻，硬將完工前
    照片上網公告，嚴重毀損被告之名譽及信用，進而造成被告
    與他人洽談中之合建案告吹，造成被告受有無法估計之財產
    損害，自屬違反系爭買賣契約第14條規定。再者，被告既於
    解除契約後始將系爭不動產出售並移轉登記予訴外人黃百祿
    ，自無一屋二賣之違約。
  (二)又原告前述違約行為，造成被告商譽及信用受損，請審酌網
    路之影響力無遠弗屆，原告之貼文一再經轉貼，造成一般社
    會大眾形成被告施工品質很爛之印象，顯非道歉啟事所能回
    復。且原告有錯在先，竟又以假扣押查封被告另一建案之房
    地及帳戶，造成往來銀行對被告信用生慮，經被告提供反擔
    保及再三解釋始解決。被告自始不同意原告僅願道歉不為金
    錢賠償。此部分爰依民法第184條第1項前段、第195條規定
    請求原告賠償非財產損害120萬元並與本件原告請求為抵銷
    抗辯。
  (三)併為答辯聲明：原告之訴駁回；如受不利判決願供擔保，請
    免為假執行。
三、兩造不爭執之事項：
  (一)兩造於98年7月4日簽訂系爭買賣契約，約定以總價768萬元
    ，由被告出售系爭不動產予原告；系爭買賣契約內容則如卷
    附買賣契約書（詳原證1）所載。
  (二)原告至99年3月19日止，共繳納120萬749元（內容詳原告提
    出附表1）價款予被告，並有繳款證明為佐（詳原證2、3、
    3-1、4、4-1、5、5-1、6、6-1、7及7-1）。
  (三)原告於系爭建物完工前，曾於被告同意下，前往工地查看。
    因覺工地雜亂及被告無法給予其滿意回覆，故於網路上張貼
    文章，其文章內容及網友回應內容詳如被告所提出被證2-1
    。
  (四)被告以三重中山路存證號碼850號信函通知原告：以原告於
    交屋前藉口察看工地現場，經被告同意其察看後，竟以尚未
    完工、仍略顯凌亂之工地現場，任意指摘被告公司施工品質
    不良，更在網路貼文及照片，誹謗被告公司之商譽及信譽等
    為由（違反系爭買賣契約第14條），依系爭買賣契約第21條
    規定解除系爭買賣契約。原告於99年6月25日收受前開存證
    信函等情，並有存證信函（詳原證17）在卷可佐。
  (五)被告於99年7月2日將系爭不動產出售予訴外人黃百亨，並於
    99年7月13日辦妥所有權登記；系爭不動產復於99年10月18
    日再以買賣為登記原因移轉登記予王太安等情，有土地登記
    謄本（詳原證19）、土地及建物所有權狀（詳被告提出附件
    3）。
四、關於系爭買賣契約究於何時？經何人？以何事由解除？茲分
    述於下：
  (一)被告抗辯：系爭買賣契約已於99年6月25日經被告以原告違
    反系爭買賣契約第14條為由，依系爭買賣契約第21條規定解
    除等情。原告則以：原告並未違反系爭買賣契約第14條規定
    ，被告前開解除意思表示不合法等語為辯。經查：
    (1)系爭買賣契約第14條乃約定「驗收：乙方（即被告）依
      約完成本戶一切主建物、附屬建物之設備及領得使用執照
      ，並達成自來水、電力之接通狀態後，應通知甲方（即原
      告）進行本約房屋專有部分之驗收手續。甲方應依乙方
      之通知期限內到場驗收，並就本約房屋之未盡事宜載明於
      驗收單上，乙方於期限內完成修繕；甲方如逾期未到場驗
      收，則視同驗屋完成，乙方得逕行通知甲方辦理交屋，甲
      方絕無異議。」等情，有買賣契約書1紙在卷可佐。揆其
      內容僅在規範驗收之時程及方式，而所課予原告之不利益
      ，至多僅為「原告未於被告通知期限內到場驗收，視同驗
      收完成」。故由其約定內容，本無可能因原告違反契約第
      14條約定，而得由被告依契約第21條取得契約之解除權。
      是原告主張：被告以原告違反系爭買賣契約第14條為由，
      依第21條解除契約，難謂合法等語，即屬有據。
    (2)遑論，本件兩造並不爭執，原告進入系爭建案工地查看前
      ，系爭不動產尚未進至驗收階段，原告本無可能違反系爭
      買賣契約第14條「驗收程序」可言。況承前述，原告既係
      經被告同意後，始進入工地查看（此觀被告解除契約及答
      辯狀記載可明），本屬有權進入，而與違約無故侵入有間
      。至原告於進入工地查看後，在網路上張貼文章，縱其張
      貼內容涉及侵害被告商譽、信用，或另構成侵權行為（此
      部分並據被告對其提出刑事告訴），惟與原告「違反系爭
      買賣契約」間無涉。
    (3)即被告於99年6月25日所為解除契約意思表示不合法，不
      生解除效力。
  (二)原告主張：被告已於99年7月2日將系爭不動產出售予訴外人
    黃百亨，並於99年7月13日辦妥所有權登記，已屬給付不能
    ，且屬可歸責被告事由所致，爰依民法第256條規定以起訴
    狀繕本送達為解除契約意思表示等情。承前述，被告對於系
    爭不動產已因轉售並移轉他人陷於給付不能一節，未有爭執
    ；被告99年6月25日解除意思表示復不合法，則原告依民法
    第256條主張解除契約，自屬有據。即系爭買賣契約已於99
    年10月27日（起訴狀繕本送達），經原告依法第256條合法
    解除。
  (三)基上，系爭買賣契約既因可歸責被告之事由致給付不能，經
    原告於99年10月27日合法解除，則原告本於民法第259條第2
    項規定，請求被告返還原告已付價金120萬749元及自被告受
    領時起（即99年3月19日）至清償日止，按年息5%計算遲延
    利息，自屬有據，應予准許。
五、再關於原告以被告無故拒絕出售系爭不動產及違約一屋二賣
    依系爭買賣契約第20條第2項請求被告賠償按已繳價款價120
    萬749計算之違約金部分。經查
  (一)本件原告已支付價款120萬749元，乃低於系爭不動產總價20
    %（即153萬8,000元；768萬元*20%），故原告依系爭買賣契
    約第20條第2項後段規定，請求按已繳價款賠付違約金一節
    ，乃合於契約第20條約定，先此敘明。
  (二)又按約定之違約金額過高者，法院得減至相當之數額，為民
    法第252條定有明定，此規定乃係賦與法院得依兩造所提出
    之事證資料，斟酌社會經濟狀況並平衡兩造利益而為妥適裁
    量、判斷之權限，非謂法院須依職權蒐集、調查有關當事人
    約定之違約金額是否有過高之事實，而因此排除債務人就違
    約金過高之利己事實，依辯論主義所應負之主張及舉證責任
    。況違約金之約定，為當事人契約自由、私法自治原則之體
    現，雙方於訂約時，既已盱衡自己履約之意願、經濟能力、
    對方違約時自己所受損害之程度等主、客觀因素，本諸自由
    意識及平等地位自主決定，除非債務人主張並舉證約定之違
    約金額過高而顯失公平，法院得基於法律之規定，審酌該約
    定金額是否確有過高情事及應予如何核減至相當數額，以實
    現社會正義外，當事人均應同受該違約金約定之拘束，法院
    亦應予以尊重，始符契約約定之本旨（最高法院93年度台上
    字第909號判決意旨參照）。查被告抗辯本件原告請求之違
    約金過高，無非以：本件糾紛發生主要原因係原告上網誹謗
    被告名譽信用所致，若非原告如此，當不致發生本件爭議，
    原告自應負較重之責任，故應該核減等語為辯。惟承前述，
    原告上網貼文是否損及被告名譽信用，要屬是否另構成侵權
    行為，與系爭買賣契約之履行間，本無相涉，被告執此謂違
    約金應予酌減已有可議。加以經本院衡酌：被告較原告而言
    為經濟強者；系爭買賣契約復為被告單方制訂之定型化契約
    ；且被告違反本件契約結果，除致原告受有利息損失，更導
    致無法受有大環境不動產普遍上漲之利得等情，認本件違約
    金之約定，應無過高，而無核減之必要。
  (三)基上，原告依系爭買賣契約第20條第2項請求被告賠償120萬
    749元，及自訴狀繕本送達翌日（即99年10月28日）起至清
    償日止，按年息5%計算之利息，為有理由，應予准許。
六、被告抗辯：原告前述上網貼文之行為，造成被告商譽及信用
    受損，請審酌網路之影響力無遠弗屆，原告之貼文一再經轉
    貼，造成一般社會大眾形成被告施工品質很爛之印象，顯非
    道歉啟事所能回復。且原告有錯在先，竟又以假扣押查封被
    告另一建案之房地及帳戶，造成往來銀行對被告信用生慮，
    經被告提供反擔保及再三解釋始解決。被告自始不同意原告
    僅願道歉不為金錢賠償。此部分爰依民法第184條第1項前段
    、第195條規定請求原告賠償非財產損害120萬元並與本件原
    告前開請求為抵銷抗辯等情。
  (一)按公司係依法組織之法人，其名譽遭受損害，無精神上痛苦
    之可言，登報道歉已足回復其名譽，自無依民法第195條第1
    項規定請求精神慰藉金之餘地（最高法院62年台上字第2806
    號判例意旨參照）。查本件被告為法人，縱所主張其商譽、
    信用受有損害，按諸前開判例意旨，亦無依民法第195條規
    定請求原告賠償120萬元非財產損害之餘地。是本件被告所
    為抵銷抗辯，為無理由，應予駁回。
  (二)遑論，觀諸被告所提出原告於網路張貼文章（詳被證2-1）
    ，其中固論及「讓工人隨便將檳榔汁吐在洗臉盆上而且馬桶
    尿完尿也不沖掉！」向建商反應能否請工人注意衛生…；「
    房間內的電燈電線是外露的…」等語。惟被告既未否認原告
    張貼內容係虛偽，反謂「在交付房屋前，工地雜亂本屬當然
    ，此為公知之事實。」，則原告究有何故意不法侵害被告之
    權利？實非無疑。即本件原告既經被告同意進入工地查看，
    復又未將未完工之照片張冠李戴為完工後照片，或任意加註
    不實虛偽之陳述，則如被告所言，完工前工地雜亂既屬常情
    ，此一公知之事實，豈有可能損及被告之商譽或信用。是原
    告主張：被告並未就原告行為構成侵權行為，盡舉證之責等
    語，亦非無據。
七、綜上所述，原告本於系爭買契約關係及民法第259條第2項規
    定，請求被告返還原告已付價金120萬749元及自99年3月19
    日至清償日止，按年息5%計算遲延利息；本於系爭買賣契約
    第20條第2項請求被告賠償120萬749元，及99年10月28日起
    至清償日止，按年息5%計算之利息，為有理由，應予准許。
    被告本於侵權行為法律關係請求原告給付120萬元，並與前
    開金額抵銷，為無理由，應併駁回。
八、兩造均陳明願供擔保，請准宣告假執行或免為假執行宣告，
    經核均無不合，爰各酌定相當擔保金額准許之。
結論：原告之訴為有理由，依民事訴訟法第78條、第390條第2項
、392條，判決如主文。
中    華    民    國    100  年     2    月    17    日
                  民事第一庭    法  官  黃信滿
以上正本係照原本作成
如對本判決上訴，須於判決送達後20日內向本院提出上訴狀。如
委任律師提起上訴者，應一併繳納上訴審裁判費。
中    華    民    國    100  年     2    月    17    日
                                 書記官  莊琬婷